臺灣嘉義地方法院民事簡易判決
110年度嘉簡字第306號
原      告  許淑婷  


被      告  賴春吉  
上列當事人間因被告誹謗案件，原告提起請求損害賠償之刑事附
帶民事訴訟，經本院刑事庭以109年度附民字第248號刑事附帶民
事訴訟裁定移送前來，本院於民國110年8月6日言詞辯論終結，
判決如下：
    主  文
被告應給付原告新台幣（下同）30,000元，及自民國109年12月1
1日起至清償日止，按週年利率百分之5計算之利息。    
原告其餘之訴駁回。
本判決第1項得假執行。
    事實及理由
一、原告主張：
㈠、被告與原告為鄰居，彼此長期因停車糾紛致關係不睦，其明
    知原告及原告父親（即訴外人許重仁）均未曾對嘉義縣水上
    鄉柳新村村長陳皇如嗆聲「黑白兩道任你選」之言語，於10
    9年3月6日21時許，在其位於嘉義縣○○鄉○鎮村○○○○000號住
    處內，以電腦設備連接網際網路而以暱稱「賴春吉」之帳號
    登入臉書網頁後，在公開社團「水上人家®幸福嘉人」）（
    下稱系爭社團）中暱稱「微尼唷」成員之貼文下方，張貼多
    張原告住家外觀、家人及停放車輛等照片（下合稱系爭照片
    ），並在照片上方註記「美上美巷弄停車場燒金紙擋住他人
    出入口」、「當事人反嗆村長黑自二道任你選，不知其黑自
    二道靠山是誰？」、「不知OK-2062（應為DK-2062之誤繕）
    車主背後黑自二道靠山是誰」、「不知ACN-1691車主背後黑
    自二道靠山是誰？可任意堵住他人住宅出入口」等文字（上
    開「自」字均為「白」字之誤繕，下合稱系爭文字，系爭文
    字與系爭照片並合稱系爭貼文），使瀏覽系爭社團之不特定
    多數人均得以共見共聞上揭照片及文字註記，並得經由照片
    內容之前後文字註記比對、連結，致對原告及其家人產生渠
    等仰仗權勢或具黑道背景之人，無視當地村長善意勸告反對
    其嗆聲、恐嚇而霸道橫行於地方之負面印象，足以毀損原告
    之名譽。
㈡、被告於網路上散布系爭文字及原告住家外觀、停放車輛等之
    系爭照片，使不特定多數人均得以瀏覽，並由系爭照片及文
    字註記即足以辨識出被告所指稱者為原告一家人，而任何有
    社會經驗之人見聞系爭文字之描述，都會直接連接到原告一
    家人具有黑道背景、仗勢欺人、橫行於當地等印象，對此已
    讓原告顏面掃地、無地自容。被告雖抗辯系爭文字所稱之當
    事人為許重仁，故而原告無提起本件訴訟之當事人適格云云
    ，惟被告系爭貼文中另有張貼原告住家外觀及兩台汽車之照
    片，原告為該房子之登記名義人，另其中車牌號碼000-0000
    號自用小客車之車主亦為原告，因此被告張貼系爭貼文當日
    ，原告即有朋友打電話詢問為何原告會被貼這些文章，被告
    之舉顯已不法侵害原告之名譽權，造成原告精神傷害甚大，
    並因此罹患憂鬱症，於被告張貼本件誹謗文字後出現明顯焦
    慮、緊張、失眠、情緒低落、壓力大、興趣減低等症狀，目
    前仍持續治療中。另原告之住家照片及系爭文字均已被他人
    見聞散布出去，原告日後又必須面對他人眼光，說三道四，
    精神上創傷極大不可言喻，對於未來社交等生活要項，無一
    不受影響，也使原告長期活於恐懼中，原告身為女性，並有
    小孩，絕對不願意讓自己及小孩與黑道有任何牽連，亦不願
    他人對原告有如此看法，而被告所張貼之誹謗文字內容強烈
    與黑道結合，對於原告所帶來的係終身心理傷害。爰依民法
    第184條、第195條第1項規定訴請被告給付精神慰撫金35萬
    元。並聲明：被告應給付原告35萬元，及自刑事附帶民事起
    訴狀繕本送達翌日起至清償日止，按週年利率百分之5計算
    之利息；原告願供擔保，請准宣告假執行。
二、被告則辯以：
㈠、被告於108年9月14日下午5時20分在家門前整理環境，聽到許
    重仁在跟人講電話，他對電話那一頭的人說「黑白兩道任你
    選」等語，因被告曾於108年9月13日以LINE與陳皇如聯絡，
    請其幫忙向許重仁轉達車子不要亂停一事（下稱108年9月13
    日請託訊息），陳皇如答應被告會去瞭解，因此被告於隔日
    聽到許重仁講電話之語氣，即猜測許重仁應該是在跟陳皇如
    講電話。被告復於108年9月16日再次以LINE聯絡陳皇如，詢
    問其是否有於108年9月14日下午5時20分與許重仁打電話溝
    通，而遭許重仁嗆聲「要文要武隨便你」、「要怎麼死都不
    知道」等語（下稱108年9月16日訊息），陳皇如沒有回應即
    表示默認，因此被告方於109年3月6日將上述許重仁所講的
    話轉述張貼於系爭社團。被告張貼之系爭文字中「當事人反
    嗆村長黑白二道任你選」之當事人係指許重仁，故原告有無
    提起本件刑事附帶民事訴訟之當事人適格尚有待釐清。且被
    告張貼之系爭照片中所拍攝到汽車車牌號碼，並非如身分證
    ，有顯示相片、姓名、出生年月日、身分證統一編號、地址
    等個資，僅有特定權限之人方得依車牌號碼查詢車主等相關
    資料，並非人人看到車牌號碼即可知車主為何人，被告系爭
    貼文並無使原告名譽受到傷害之犯意及誹謗之意圖。
㈡、本件被告刑事誹謗案件經臺灣嘉義地方檢察署109年度偵續字
    第90號及本院109年度易字第696號刑事案件傳喚陳皇如到庭
    作證，陳皇如就系爭刑案之待證事實所為證述均非屬實（如
    稱被告未曾請託陳皇如向原告或原告家人勸說勿任意在巷弄
    內停放車輛等相關事宜部分），可明顯看出係做偽證，前揭
    重要證據於刑事程序漏未斟酌，因此系爭刑案相關證據資料
    並不可採，被告已就本件刑事誹謗案件提起再審。
㈢、並聲明：原告之訴駁回。
三、法院之判斷：
㈠、原告提起本件訴訟，並無當事人不適格：
    按所謂當事人適格，係指當事人就特定訴訟，得以自己之名
    為原告或被告之資格，而得受本案判決者而言，此項權能，
    稱之為訴訟實施權。當事人適格之認定即適格與否，應按實
    體法及訴訟法之種種規定決之，如訴訟標的之權利或法律關
    係之主體，即屬當事人適格。在給付之訴，只需主張自己有
    給付請求權，對於其主張為義務者提起，即為當事人適格，
    亦即當事人是否適格，應以原告主張之事實為準，非以法院
    判斷之結果為準。查本件原告起訴主張被告於系爭社團張貼
    系爭貼文，致原告名譽權受有損害，並依民法第184條、第1
    95條第1項規定，對被告提起本件給付之訴，依前開說明，
    當事人即屬適格，是被告抗辯原告提起本件訴訟有當事人不
    適格，顯有誤會，難謂可採。
㈡、原告主張被告於109年3月6日21時許，在其位於嘉義縣○○鄉○
    鎮村○○○○000號住處內，以電腦設備連接網際網路而以暱稱
    「賴春吉」之帳號登入臉書網頁後，在系爭社團張貼系爭貼
    文。被告前揭行為，業經本院以109年度易字第696號刑事判
    決，判處被告犯散布文字誹謗罪，處罰金5,000元，被告提
    起上訴後，經臺灣高等法院臺南分院以110年度上易字第199
    號駁回上訴確定（下稱系爭刑案），有系爭刑案刑事判決可
    參（本院卷第253至257頁），復經本院依職權調閱系爭刑案
    卷宗核閱無訛，堪信為真實。
㈢、按因故意或過失不法侵害他人之權利者，負損害賠償責任。
    不法侵害他人之名譽者，被害人雖非財產上之損害，亦得請
    求賠償相當之金額，其名譽被侵害者，並得請求回復名譽之
    適當處分。民法第184條第1項前段及第195條第1項定有明文
    。而所謂名譽，係人在社會上之評價，通常指其人格在社會
    生活上所受的尊重；侵害名譽，係指以言語、文字、漫畫或
    其他方法，貶損他人在社會上的評價，使其受到他人憎惡、
    蔑視、侮辱、嘲笑、不齒與其來往之待遇，故名譽有無受損
    ，應以社會上對個人評價是否貶損作為判斷之依據。
㈣、被告雖為前揭抗辯，惟查：
１、被告於張貼系爭文字內容時，就指摘對象雖未具體指名，惟
    被告於文字訊息下方張貼含有原告住家外觀、家人與車輛停
    放之多張照片；且依該貼文內容「美上美巷弄停車場燒金紙
    擋住他人出入口」、「當事人反嗆村長黑自二道任你選，不
    知其黑自二道靠山是誰？」、「不知OK-2062（應為DK-2062
    之誤繕）車主背後黑自二道靠山是誰」、「不知ACN-1691車
    主背後黑自二道靠山是誰？可任意堵住他人住宅出入口」等
    內容，明確提及「ACN-1691車主」、「OK-2062車主」，均
    非僅是針對許重仁；又其張貼照片中之四周環境，與原告生
    活領域具有高度地緣關係，復具體指明照片中車輛之車號、
    車主，均足使社團中認識原告之成員，得依該照片及文字內
    容之連結而知悉被告指摘傳述對象包括原告。
２、另觀諸系爭文字之留言脈絡，被告先發表「美上美巷弄停車
    場燒金紙擋住他人出入口」、「美上美巷弄當停車場擋住他
    人出入口」等訊息後，經本案社團成員之「林緗亭」回以「
    建議您可以先跟在地村長反映，村長很熱心的」，被告旋回
    應稱「當事人反嗆村長黑自二道任你選，不知其黑自二道靠
    山是誰？」，「不知OK-2062車主背後黑自二道靠山是誰」
    、「不知ACN-1691車主背後黑自二道靠山是誰？可任意堵住
    他人住宅出入口」訊息，則系爭文字客觀上已足使瀏覽該內
    容之人，就被告所指涉特定具體事實有所認知，非屬抽象公
    然謾罵或嘲弄，而被告所指情事顯然係在影射原告係仰仗權
    勢或具黑道背景之人，無視當地村長善意勸說犯對其嗆聲、
    恐嚇而橫行於地方，則系爭文字顯會影響他人對於原告之觀
    感而貶抑原告之人品道德。
３、被告另抗辯證人陳皇如係做偽證，被告僅是轉述許重仁嗆聲
    內容云云，惟查：
⑴、證人陳皇如於本院刑事一審審理時均明確證述並無原告或其
    父親許重仁對村長反嗆黑白二道任你選之事實（本院卷第86
    至90頁），佐以被告雖曾在108年9月16日向陳皇如傳送「陳
    村長晚安：9月14日下午5點20分村長是否有打電話和我對面
    先生溝通，其嗆聲要文要武都不要緊，到底要怎樣死都不知
    道等語，村長抱歉委屈你了，弱肉強食個人造業，個人担」
    （即108年9月16日訊息），然陳皇如僅輕描淡寫地簡單回覆
    「理事長晚安」（偵續卷第41、43頁）而無後續對此話題進
    行回應，顯見陳皇如對於被告所指內容並無任何肯認或背書
    之意，尚難僅以被告傳送108年9月16日訊息，即認定該訊息
    內容為真實。
⑵、被告於本件刑事檢察官偵查中稱：108年9月14日下午5時20分
    ，伊聽到許重仁在跟人講電話，他對電話那一頭的人說「黑
    白兩道任你選」，伊在旁邊有聽到，伊才知道他對村長（即
    證人陳皇如）嗆聲；（問：為何你會知道當時許重仁在跟村
    長講電話？）因為我在108年9月13日，我有用line跟村長聯
    絡，請村長幫我等語（即108年9月13日請託訊息）。然經檢
    察官當庭勘驗被告提供之line通話紀錄，108年9月13日被告
    並未透過line與暱稱「陳皇如」之人談及關於原告及其家人
    之相關事宜，同日被告轉傳陳情書予陳皇如之訊息（下稱10
    8年9月13日陳情書訊息）則未刪除。被告就此抗辯已刪掉10
    8年9月13日請託訊息（本院卷第65頁）。然依被告所辯，其
    既係於傳送108年9月13日請託訊息及陳情書訊息予陳皇如，
    而於翌日（14日）聽聞許重仁嗆聲，方認為許重仁之通話對
    象為陳皇如，更於108年9月16日傳訊前揭108年9月16日訊息
    予陳皇如，實無理由僅將108年9月13日請託訊息予以刪除，
    被告亦稱伊也不知道為什麼要刪等語（本院卷第65頁），所
    辯顯與常情不符，被告抗辯有傳送108年9月13日請託訊息，
    實難採為有利於被告之認定。
⑶、本院審酌刑事訴訟法關於訊問證人採具結制度，其用意在擔
    保證言之真實性及憑信性，其作用在提高證人之責任心及警
    戒心，使為誠實之陳述，證人陳皇如以證人身分於本院刑事
    一審審理時具結作證，在負擔刑法第168條偽證罪處罰之心
    理壓力下，經訊問後，結證上情明確，再佐以被告稱其有傳
    送108年9月13日請託訊息予證人陳皇如乙節亦與檢察官勘驗
    結果不符，堪認證人陳皇如之證述應可採信。被告雖稱證人
    陳皇如係作偽證云云，惟其所提出之110年5月31日民事聲請
    證據調查狀（本院卷第177至213頁）、110年7月12日民事陳
    報書狀（本院卷第223至至251頁），係被告抗辯另案中陳皇
    如就兩造間停車爭執所為之證述與事實不符，此部分不論是
    否為真，亦與證人陳皇如於本院刑事一審審理時證述並無原
    告或其父親許重仁對村長反嗆黑白二道任你選等語無關，併
    予敘明。
㈤、按言論可分為「事實陳述」及「意見表達」，前者有真實與
    否之問題，具可證明性，行為人應先為合理查證，且應以善
    良管理人之注意義務為具體標準，並依事件之特性分別加以
    考量，因行為人之職業、危害之嚴重性、被害法益之輕重、
    防範避免危害之代價、與公共利益之關係、資料來源之可信
    度、查證之難易等，而有所不同；後者乃行為人表示自己之
    見解或立場，屬主觀價值判斷之範疇，無真實與否可言，行
    為人對於可受公評之事，如係善意發表適當評論，固不具違
    法性，然行為人倘對於未能確定之事實，使用偏激不堪之言
    詞而為意見表達，足以貶損他人在社會上之評價，仍屬侵害
    他人之名譽權，應負侵權行為之損害賠償責任（最高法院99
    年度台上字第175號判決意旨參照）。又民法上名譽權之侵
    害非即與刑法之誹謗罪相同，名譽有無受損害，應以社會上
    對個人評價是否貶損作為判斷之依據，苟其行為足以使他人
    在社會上之評價受到貶損，不論其為故意或過失，均可構成
    侵權行為。至侵害名譽權之行為，當不以直接之方法為限，
    倘以間接之方法，例如藉字裡行間之意義使他人因該影射而
    受名譽之損害，亦屬之（最高法院96年度台上字第35號判決
    意旨參照）。被告系爭貼文雖包含「事實陳述」及「意見表
    達」，惟被告意見表達既係以「事實」為評論基礎，並於系
    爭貼文中夾敘夾議，將事實敘述與意見表達相互參雜，對於
    部分未能確定之事實，於系爭貼文中加以陳述，並使用不堪
    之言詞而為意見表達，並非善意發表適當之評論。足認被告
    所為之系爭貼文，已超越一般人所認知對於可受公評之事善
    意發表適當之評論，足以貶損原告在社會上之評價，自屬侵
    害原告之名譽權，應負侵權行為之損害賠償責任。
㈥、按不法侵害他人人格權，被害人受有非財產上損害，其請求
    加害人賠償相當金額之慰撫金時，法院對於慰撫金之量定，
    應斟酌實際加害情形，所造成影響、被害人痛苦之程度、兩
    造之身分地位、經濟情形及其他各種狀況，以核定相當之數
    額（最高法院51年台上字223號裁判意旨參照）。經審酌兩
    造之身分、地位、經濟能力（有兩造稅務電子閘門財產所得
    調件明細表可參，因屬個人隱私，僅予參酌，不予揭露）、
    被告侵害行為情節、原告名譽權受貶損之程度等一切情狀，
    認原告請求之慰撫金350,000元尚屬過高，應以30,000元較
    為適當，逾此範圍之請求，則屬無據。至於原告主張其因被
    告張貼系爭貼文而罹患憂鬱症，且出現明顯焦慮、緊張、失
    眠、情緒低落、壓力大、興趣減低等症狀，可見原告精神上
    深受打擊，目前仍持續在治療中云云，惟原告於109年6月23
    日始前往臺中榮民總醫院嘉義分院（下稱臺中榮總嘉義分院
    ）就診，雖診斷為憂鬱症，其成因可能為多層面或多因子。
    據原告陳述約13年前有產後憂鬱症，後逐漸復元，此次因再
    度產子，又面臨環境之刺激，不排除再度復發或惡化之可能
    等情，有臺中榮總嘉義分院110年5月7日中總嘉企字第11099
    12481號函暨檢附之病歷摘要表（補充）可參（本院卷第107
    、109頁），是尚認難原告前揭主張為可採，併予敘明。
四、從而，本件原告基於民法第184條、第195條第1項規定，請
    求被告給付30,000元，及自起訴狀繕本送達翌日即109年12
    月11日（109年度附民字第248號卷第15頁）起至清償日止，
    按年息百分之5計算之利息，為有理由，應予准許。逾此範
    圍之請求，為無理由，應予駁回。
五、本件事證已臻明確，兩造其餘之攻擊或防禦方法，經本院斟
    酌後，認為均不足以影響本判決之結果，自無一一詳予論駁
    之必要。
六、本件係就民事訴訟法第427條訴訟適用簡易程序所為被告部
    分敗訴之判決，爰依同法第389條第1項第3款之規定，職權
    宣告假執行。雖原告亦陳明願供擔保請准宣告假執行，然應
    僅為促請法院注意之性質，爰不另為准駁之諭知。
七、本件係刑事附帶民事訴訟，由合議庭裁定移送民事庭之事件
    ，依刑事訴訟法第504條第2項之規定，免納裁判費，亦無其
    他訴訟費用支出，本件無應確定訴訟費用額必要。　　
中　　華　　民　　國　　110 　年　　8 　　月　　20　　日
                  臺灣嘉義地方法院嘉義簡易庭
                                  法　官　陳美利
以上正本係照原本作成。
如對本判決上訴，須於判決送達後20日內向本庭（嘉義市文化路
308之1號）提出上訴狀（均須按他造當事人之人數附繕本）。如
委任律師提起上訴者，應一併繳納上訴審裁判費。
中　　華　　民　　國　　110 　年　　8 　　月　　20　　日
                                  書記官  林金福